# 无偿划转下将孙公司变成子公司的处理

提问人：cjpemail 时间：2012-07-08 04:13:07
1 、B是A的全资子公司，C是B的全资子公司，现采用无偿划转的方式将C变成A的全资子公司，如何进行账务处理？ 2 、在这种操作方式下，能否套用财税 59 号文中的特殊重组中的：六（四）企业合并，企业股东在该企业合并发生时取得的股权支付金额不低于其交易支付总额的85%，以及同一控制下且不需要支付对价的企业合并。将其理解为同一控制下且不需要支付对价的企业合并？ 3 、如果 2 中的方案不可行，无法套用 59 号文，在将孙公司变成子公司的过程中，如何能用上 59 号文？ 4 、 59 号文中的企业合并和会计上的企业合并是同一个概念吗？我的理解是 59 号文的股权收购=准则中的控股合并， 59 号文的企业合并=准则中的新设合并+吸收合并，不知是否正确？

回答人：chenyiwei
1 、A的帐务处理应为：按照划转时点上B对C投资的原账面价值，借记“长期股权投资——C”，贷记“长期股权投资——B”。 B的帐务处理应为：按照划转时点上B对C投资的原账面价值，借记资本公积（如不够资本溢价性质的资本公积不够冲减，则依次冲减盈余公积和未分配利润），贷记“长期股权投资——C”。 2 、在税务上，这属于股权收购而不是企业合并。因为税务上的企业合并概念强调的是纳税人主体地位的变化，而会计上的企业合并概念强调的是“取得对业务的控制权”。你的这个案例在会计上不属于企业合并（包括不属于控股合并）。

回答人：chenyiwei
回复 cjpemail 的帖子
会计上的“企业合并”概念，强调的是“取得对业务的控制权”。因此应同时满足以下条件：（ 1 ）被购买方或者被合并方构成业务，即具备“业务三要素”（有时可以只有两要素）；（ 2 ）本会计主体在交易前后的控制权范围发生变化，从而导致了报告主体的变化。会计上的企业合并是遵循实质重于形式原则，所以并不要求被购买方或被合并方一定是法人，可以是构成业务的一组资产和负债。
税务上的“企业合并”概念，强调的是纳税人主体资格的变化；法律上的“公司合并”概念，强调的是公司法人主体资格的变化。因此会计上的“企业合并”概念与税务、法律上的合并概念存在较大的差异。某些时候，会计上认为属于企业合并的，税务和法律上不认为是企业合并（例如股权收购形成控股关系；或者业务合并）；或者反过来，税务和法律上认为是企业合并的，会计上不认为是企业合并（例如母公司吸收合并子公司、母公司取得孙公司股权等）。

提问人：cjpemail 时间：2012-07-08 10:18:00
陈版主，非常高兴得到您的回复，我还有几个问题不太明白 1 、A将C从孙公司变成子公司，我原来理解成了同一控制下的企业合同，据此做的会计处理是 B：借：资本公积，贷：长投-C。 A：借：长投—C，贷：资本公积，对B的长投如果减值，期末再计提减值准备。 现在明白了不是企业合并，那就是非企业合并方式取得长投，我们做会计处理的依据是什么呢？ 2 、和XGLFH123的问题一样，留存收益也不足冲减的情况下怎么办？ 3 、我还有没有办法套用上 59 号文呢？

回答人：chenyiwei
1 、本版面上有不少关于集团内部重组的会计处理问题讨论，你可以搜索一下，例如利用关键词“legal merger”； 2 、未分配利润可以冲减为负数，如果要减资应履行规定手续。

提问人：cjpemail 时间：2012-07-10 19:13:49
回复 chenyiwei 的帖子
那我能不能这样理解：
法律上的企业合并：向上（子公司合并母公司），向下（母公司合并子公司），兄弟间合并都可以，但必须是吸收合并或是新设合并，不包括控股合并，因为控股合并没有改变法人主体资格。 会计上的企业合并：向上合并和兄弟间合并可以，具体采用新设、吸收、控股方式都可以。但向下合并不行，因为向下合并不能改变合并方在合并前后的控制权范围。 财税【 2009 】 59 号文中规定了同一控制下的企业合并且不需要支付对价的，在满足条件的情况下可以进行特殊性税务处理。这个地方的合并应该是吸收合并和新设合并，不含控股合并。我从立法者的初衷来揣测：同一控制下的控股合并且不需要支付对价的情况下，是否也应享受到税收优惠，进行特殊性税务处理呢？如集团出于合理的商业目的，将全资孙公司变成合资子公司，集团内部业务且不涉及少数股东，因此未支付对价。抛开 59 号文，从业务的实质出发，是否应该有相关的税收优惠呢？

回答人：chenyiwei
税法上的“企业合并”概念在 59 号文中有专门的定义。

提问人：dragonrising 时间：2016-09-06 10:34:01
陈版， 1 、如果B对C的投资金额大于A对B的投资，那长期股权投资——B会出现负数，这个怎么解释呢；这种情况算不算B对A公司的股利分配呢

回答人：chenyiwei
A对B的投资冲减到零为止，超出部分确认为投资收益。